臺灣臺北地方法院刑事判決　　　　　　　　　　　　九十二年度訴字第一一一六號
　　公　訴　人　臺灣臺北地方法院檢察署檢察官
　　被　　　告　丙○○
　　選任辯護人　蔡茂松律師
　　　　　　　　余如惠律師
右列被告因貪污等案件，經檢察官提起公訴（九十二年度偵字第一二一九一號），本
院判決如左：
    主  文
丙○○行使公務員明知為不實之事項，而登載於職務上所掌之公文書，足以生損害於
公眾，處有期徒刑貳年。緩刑肆年。
    事  實
一、丙○○原係行政院衛生署（下稱衛生署）秘書室主任（已於民國九十二年五月二
    十二日調任為行政院衛生署簡任秘書），為依據法令從事公務之人員。臺灣地區
    自九十二年四月起，因嚴重急性呼吸道症候群（下稱ＳＡＲＳ）疫情肆虐，醫療
    院所照顧罹患ＳＡＲＳ病患之第一線醫療人員急需防疫器材如俗稱Ｎ九五型號之
    口罩。衛生署於九十二年四月三十日召開「疫情災害管控小組暨醫療及疫情控制
    組第一次會議」，指示秘書室及藥政處成立後勤中心，協助採購包括Ｎ九五型號
    口罩等防護設備，並於次日（即九十二年五月一日）召開之「ＳＡＲＳ疫情災害
    管控小組暨醫療及疫情控制組第二次會議」，決議後勤中心採購之口罩，統一由
    疾病管制局秘書室發放，行政院衛生署秘書室原則不負責發送事務。丙○○隨即
    於九十二年五月三日與三暉綜合股份有限公司（下稱三暉公司）洽談採購事宜。
    行政院因ＳＡＲＳ疫情嚴重，為有效防治以維國人健康，於九十二年五月二日制
    定嚴重急性呼吸道症候群防治及紓困暫行條例，經立法院通過總統公布，於同月
    四日生效，並溯及自九十二年三月一日開始施行。衛生署依該條例第七條之規定
    於九十二年五月四日以衛署秘字第○九二一五○○一一八號函三暉公司，向該公
    司徵用Ｎ九五型號口罩，三暉公司即日起不得將Ｎ九五口罩販售、交付、轉讓或
    贈予經銷商、其他公私機構或個人；且為確保衛生署秘書室將購得之防疫器材發
    之防疫器材，應轉由疾病管制局（迄九十二年五月六日止）或國民健康局（自九
    十二年五月七日起）依各該機關所訂之口罩發放公式發放（以現收治ＳＡＲＳ病
    患數乘以五十個加基本數（醫學中心五百個、區域醫院二百個、地區醫院五十個
    、通報醫院為二十個），丙○○僅有於醫療機構買不到口罩，緊急協助調度小額
    度（如一至二千個左右）數量之口罩予醫療機構之權限，除此之外，應由疾病管
    制局或國民健康局負責發放口罩。嗣三暉公司於九十二年五月四日收受衛生署前
    述徵用命令後，隨即於當日由三暉公司經理寅○○以傳真之方式通知台塑關係企
    業總管理處（下稱台塑總管理處），告知台塑關係企業總管理處原訂購之Ｎ九五
    口罩已被行政院衛生署徵用，無法再依原契約供應。台塑總管理處物資供應處副
    處長李柏峰得知上開訊息後，因台塑集團旗下之財團法人長庚紀念醫院（下稱長
    庚醫院）收治ＳＡＲＳ病患眾多，亦亟需Ｎ九五型號口罩，以免影響該醫院第一
    線之醫療人員，李柏峰遂向該管理處行政中心副主任子○○、決策委員會副主任
    委員庚○○報告。庚○○於九十二年五月六日以電話請求丙○○勿扣留該管理處
    原向三暉公司訂購之Ｎ九五口罩，並派丁○○於九十二年五月七日前往衛生署協
    調。丙○○明知李柏峰請求衛生署准許已向三暉公司徵用之Ｎ九五口罩中之五萬
    個交付台塑總管理處，與上開徵用之目的不符，且此已逾越其可自行決定發放之
    權限甚鉅，本應拒絕李柏峰之請求，惟經丁○○一再懇求而首肯，並於九十二年
    五月七日，利用三暉公司通知衛生署領用Ｎ九五型口罩之機會，指示該署秘書室
    不知情之司機己○○偕同丁○○前往三暉公司領取Ｎ九五型號口罩十一萬二千八
    百個運回臺北市○○○路一○○號衛生署後，將其中五萬個ＳＨ二九五○Ｎ九五
    型號口罩交付李柏峰，由李柏峰雇用之卡車運回台塑總管理處供長庚醫院醫療體
    系使用。嗣丙○○為使進貨數量與現存之口罩數量相符，竟指示己○○轉告負責
    製作「行政院衛生署秘書室經手Ｎ九五進貨明細表」之不知情秘書室工友丑○○
    ，在上開由其掌管之公文書，就五月七日向三暉公司進貨量處為「６２８００」
    之不實登載，呈報負責督導秘書室採購業務之主任秘書乙○○及衛生署副署長癸○○，足以生損害於衛生署對於防疫物資採購、調度及分配之正確性。
二、案經行政院衛生署政風室於九十二年五月二十日向法務部政風司告發，經臺灣臺
    北地方法院檢察署檢察官偵查起訴。
    理  由
一、訊據被告丙○○對於右揭事實矢口否認，辯稱：伊是後勤中心負責人有分配的
    權力，五萬個口罩本來就屬於長庚向三暉公司訂購的口罩，伊沒有圖利長庚，長
    庚也要付款給三暉公司，五月十三日簽呈要付採購的款項，不包含給長庚五萬個
    口罩部分，給長庚五萬個口罩是屬於代轉的。為何代轉是因三暉公司要求我們要
    幫他代轉給客戶，它才要賣給衛生署，否則它要恢復給代理商去販賣，代轉的目
    的是為了國家多買一些口罩，勸退其他向三暉訂購的客戶，三暉公司請求衛生署
    發函給三暉公司，說口罩由衛生署來統籌，在這過程中我們也會打電話給三暉公
    司的客戶，或客戶打電話來，如果不是第一線人員我們會口頭勸退他。五月二日
    就由藥政處副處長發了一個便箋給三暉，三暉收到後覺得不太正式，希望我們以
    比較正式的公文發給他們，我們五月三日就發一個比較正式的公文，三暉有擬一
    個稿（如被證九），屬於商業性質的協商資料，五月四日就拿給甲○○科員打成
    公文，就照三暉要求的內容去打，我不知道她把公文拿上去給主任祕書乙○○修
    改，修改成被證第十六，改的字是主任祕書的字跡，甲○○拿回來後就拿給壬○○打成公文，壬○○把公文拿來時說，主任已經把給三暉的公文打好，因我那時
    忙著編防疫的ＳＡＲＳ預算，所以我沒有仔細看就蓋章了，我也認為她會照三暉
    給的草稿打，由簽署的時間可知我當時沒有很注意函文的內容，腦筋就想是照三
    暉的稿，公文發出去之後我就沒有再看到，直到檢察官約談時我才有看到。我認
    為那五萬個口罩是長庚醫院的，衛生署沒有徵用那五萬個口罩，我懇求子○○能
    讓出超過五萬個口罩的部份的訂貨給衛生署購買。我沒有向李柏峰說要公文才能
    領取長庚醫院五萬個口罩根據歷次會議紀錄，我有被授權發放口罩，且每天呈
    閱的進出貨明細表，有很多都是超過一百個，發放公式只是發放的其中一部分，
    另外一部分會視個案再發，發放口罩不是完全根據公式。在五月二日災害管控小
    組第三次會議決議第十一點我沒有圖利長庚，長庚要自己付錢，衛生署也沒有幫
    其付錢。癸○○副署長於立法院答詢時曾表示秘書室得以自行發放防疫物資。癸○○副署長九十二年五月十日召開第八次會議指示Ｎ九五口罩及隔離衣進貨窗口
    是丙○○主任，由國健局負責發放，故九十二年五月十日後始由國健局負責發放
    。己○○當天領多少貨我不知道，己○○也沒有跟我回報，整個秘書室的人都
    沒有跟我回報這件事情，事後也沒有人跟我講，我沒有告訴己○○要記六萬二千
    八百個，我只有在報表上看那個數字，那天領多少貨我不知道云云。
二、按本件爭點可分為（一）被告是否明知台塑總管理處原向三暉公司訂購之口罩已
    經衛生署徵用；（二）被告是否有發放口罩之權限；（三）被告是否指示己○○
    發放經衛生署徵用之口罩予台塑總管理處，其行為是否構成貪污治罪條例第六條
    第一項第五款之圖利罪；（四）被告是否指示己○○轉告丑○○在衛生署秘書室
    經手Ｎ９５進貨明細表（5/6-5/17）三暉公司五月七日之進貨數量為（６２８０
    ０）之不實登載。本院之判斷如下：
（一）被告是否明知台塑總管理處原向三暉公司訂購之口罩已經衛生署徵用：
１、查嚴重呼吸道症候群防制及紓困暫行條例（下稱ＳＡＲＳ條例）於九十二年五月
    二日總統令公布，同月四日生效，其中第七條規定：「各級政府機關為迅速執行
    救人、安置及防疫工作，得向民間徵用土地、工作物、建築物、防疫器具、設備
    、藥品、醫療器材、污染處理設施、車、船、航空器及其他經中央衛生主管機關
    公告指定之防疫物資，並給予適當之補償；其補償辦法，由行政院定之」。衛生
    署為因應防疫需要，依上開規定，於九十二年五月四日函告三暉公司自九十二年
    五月四日起徵用三暉公司所生產之Ｎ九五口罩，全數供衛生署統籌分配各醫療院
    所及防疫人員使用。三暉公司即日起不得販售、交付、轉讓或贈予經銷商、其他
    公私機構或個人。徵用Ｎ九五口罩供應時間、交貨地點及補償金額，衛生署將另
    行接洽，有衛生署九十二年五月四日衛署秘字第○九二一五○○一一八號函在卷
    可憑（九十二年度偵字第一二一九一號偵查卷一第四頁）。該函文明確表明徵用
    之對象為三暉公司，徵用之範圍為全部之Ｎ九五口罩，並無排除任何公私機構（
    如台塑總管理處或長庚醫院）在外。
２、又證人即三暉公司經理寅○○於偵查中證稱：五月三日可以交貨之Ｎ９５口罩是
    扣除長庚可以供給（衛生署）的數量，談的是部分徵用。是收到九十二年五月四
    日行政院衛生署九二一五○○一一八號函，因為政府全數徵用，所以不能獨厚長
    庚，因為這和當初談的不一樣，所以立刻打電給丙○○，是否要將長庚納入．．
    ．李主任（即被告）說全部徵收，包括原預留給長庚的。沒有請求衛生署將五月
    七日領得之其中五萬個口罩發放給長庚，既已徵用，就應由長庚和相關單位協商
    。五月四日我傳真到長庚告知三暉公司口罩被徵用。五月七日因數量大，且長庚
    於當日早上有向我爭取五萬個口罩的貨，為確保直接出貨給衛生署，所以才請衛
    生署提出如附件（三）的公文（指衛生署秘書室同意衛生署己○○先生提領Ｎ９
    ５口罩十一萬二千八百套共四百八十箱，衛生署政風室告發函附件（三））。衛
    生署五月七日提貨後，長庚的郭小姐要我們開五萬個的發票給他們，但我說點交
    的單位是衛生署，請他們去找衛生署等語（九十二年五月二十六日筆錄同偵查卷
    第一五八頁以下）；又其於本院證稱：五月四日收到衛生署的公文，上面記載全
    數徵用，我們的認知就是要在五月七日全部交給衛生署。之前我們跟丙○○主任
    討論的時候是將長庚醫院排除在供應之外，五月一日及三日談的不是徵用。五月
    四日徵用公文來，我跟壬○○小姐確認了，五月七日長庚醫院要拿那五萬個的時
    候，我就要求衛生署發文給三暉公司同意我們直接發放那五萬個口罩給長庚醫院
    。五月四日收到正式公文，所以確認要把長庚醫院納進去徵用範圍等語（本院九
    十三年六月二日筆錄）。並有三暉公司於九十二年五月四日致台塑總管理處之傳
    真函一紙附卷可參（同偵查卷一第一００頁），該傳真函載明由於上週以來ＳＡ
    ＲＳ疫情嚴重，依行政院衛生署秘字第０九二一五００一一號函，自即日起衛生
    署需徵用本（三暉）公司所生產的之Ｎ９５口罩，本公司與貴公司所有的有關Ｎ
    ９５的合約單均需暫停供應，請貴公司將之前針對此兩項產品已下的訂單取消，
    並將電腦改成停止供貨等語。由證人寅○○之證述可知，三暉公司與丙○○在九
    十二年五月四日之前談論之口罩數量固不包括台塑公司原訂貨的數量，但在三暉
    公司於九十二年五月四日收到衛生署上開徵用函之後，台塑公司原訂貨的數量已
    包括在衛生署之徵用範圍，三暉公司及台塑總管理處對徵用之事知之甚明，而被
    告丙○○亦表示係全數徵用，倘非屬徵用，三暉公司豈有不依照與台塑總管理處
    之原供應契約供貨，反而停止供貨之理，並於台塑總管理處要求供貨時，又何須
    取得衛生署之同意？
３、證人即台塑總管理處物資供應處副處長丁○○於偵查中證稱：「．．．五月七日
    ，我赴衛生署秘書室，當時李主任不在，有一位科員壬○○說李主任於五月六日
    晚上開完會議，表示不同意給長庚五萬個口罩，壬○○小姐並說李主任有交待說
    五萬個口罩不得給長庚，我當時很急．．．當時李主任打電話回來，我請求和李
    主任說話，我懇求李主任給我們口罩．．．當時李主任不同意，回答我有困難．
    ．．之後李主任回來．．．我進入李主任辦公室，再去拜託他，後來他又同意了
    ．．．。他們同意之後，要補程序，才補做（指衛生署政風室告發函附件七）等
    語（九十二年五月二十二日筆錄同偵查卷一第九十三頁以下）；又其於本院證述
    ：九十二年五月七日在秘書室主任辦公室，我向丙○○拜託我們的口罩可否給我
    們，他說這口罩本來是長庚的，衛生署也有困難，有一部分口罩可以給我們，李
    主任有同意這部份他會交待。（問：長庚醫院如何得知三暉公司訂購的口罩被徵
    用？）我們跟三暉公司要我們的口罩，三暉公司原本都很正常在交貨，但那一次
    有傳真稿給我們，說他們沒辦法交貨等語（本院九十三年六月二日筆錄）。又長
    庚醫院於九十二年五月七日以（九二）長庚院北字第０九九號函衛生署（即衛生
    署告發函附件七），主旨載明「敬請鈞署准予本院提領防治嚴重急性呼吸道症候
    群疾病所需之Ｎ９５口罩五萬只」，說明為「一、本院日前向三暉綜合股份有限
    公司訂購之Ｎ９５口罩二批，嗣後經鈞署徵用統一調度，再奉核准本院提領五萬
    只在案。二、為應本院防治ＳＡＲＳ疾病所有同仁防護安全之急需，敬請鈞署惠
    予如數核准，至感德便」，有財團法人長庚紀念醫院九十二年五月七日（九二）
    長庚院北字第０九九號函一份在卷足稽（同偵查卷一第二十七頁）。由證人李柏
    峰之證述可知李柏峰本人、衛生署秘書室之職員壬○○均知衛生署不同意給長庚
    醫院五萬個口罩之事，被告丙○○亦曾拒絕同意給長庚醫院五萬個口罩，倘非徵
    用，被告丙○○有何權利拒絕三暉公司同意交付台塑總管理處五萬個口罩。
４、再證人即台塑總管理處行政中心副主任子○○於偵查中證稱：三暉公司通知本是
    我們訂的口罩被衛生署徵用，長庚當時非常需要口罩，所以我向庚○○報告，請
    莊副主任委員和衛生署溝通一下，後來莊副主委給我丙○○辦公室及行動電話，
    五月四日我有叫李柏峰和丙○○聯絡，當天找不到人。五月六日我接到李柏峰電
    話，東西仍不得向三暉取得。我就打電話找丙○○，說請他先給我三暉應交給長
    庚的貨，丙○○反而拜託我說將部分交給衛生署。長庚醫院向三暉公司訂貨是十
    一萬二千八百個，我當時和丙○○說希望留給我一星期的量五萬個，丙○○當時
    說他會向三暉說，我們長庚可提領五萬個，於是我將此信息告知李柏峰。五月七
    日李柏峰去衛生署交涉，打電話回來說該批貨由衛生署徵用，要由衛生署才可領
    。我又叫李柏峰問丙○○要用什麼方法可提後，李柏峰回行政中心說要補一個公
    文，李柏峰說要有這公文（指長庚醫院第０九九號函）才可將貨提回來等語（九
    十二年五月二十二日筆錄同偵查卷第九十四頁以下）；其於本院證稱：我們醫院
    到貨的口罩被卡住了，我們醫院只剩一天多的量，聽說是衛生署要徵召這個量，
    我們就趕快去跟衛生署報告這是我們定期要交貨的量，所以向李主任報告。李主
    任說他也知道這是長庚醫院長期訂貨的口罩，他說要算一下全國長庚醫院的用量
    ，能不能先領一些，其他給別的醫院用。我跟他說希望留五萬個可以應急，其他
    由衛生署支配。看過九十二年五月七日（92）長庚院北字第○九九號函，是李柏
    峰副處長帶去。（問：說明的最後寫到核准，是奉誰核准？）是丙○○主任在前
    一天核准。是李柏峰告訴我說我們所訂的口罩，被衛生署通知徵用等語（本院九
    十三年六月二日筆錄）。
５、又證人即長庚醫院決策委員會副主任委員庚○○偵查中證稱：五月五日疫情嚴重
    時，子○○到我辦公室表示Ｎ九五口罩不夠，本來要交一批貨，被衛生署徵用，
    子○○拿衛生署給三暉的公文給我看，看完公文我要子○○去把貨要回來，聯絡
    三暉，三暉回答衛生署不同意，口罩被徵用，不能出貨。五月六日，因三暉不同
    事，我打給秘書室。李主任經過二、三十分鐘就回電給我，我說三暉的貨被衛生
    署徵用，貨是我們訂的，衛生署不可以隨便拿走，五月七日就要斷貨會影響醫護
    人員生命，李主任說口罩都缺，可否不要一次都取走，我說請楊副主任和他聯絡
    細節部分（九十二年五月二十三日筆錄同偵查卷一第一四四頁以下）；其於本院
    證稱：是子○○和李柏峰向我報告，我們有一批向三暉公司的口罩訂貨，還沒交
    貨在海關被衛生署封，且我們庫存也沒有了，若缺貨會產生很嚴重的影響，能不
    能跟衛生署的長官聯絡一下，看看能不能把我們的或一部分放行，讓我們渡過難
    關（九十三年六月二日筆錄）。互核上述李柏峰、子○○、庚○○三人之證述及
    上開長庚醫院第０九九號函，台塑總管理處向三暉公司訂購之Ｎ９５口罩因經衛
    生署徵用，三暉公司拒絕交貨予台塑總管理處，該三人始為徵用一事找被告丙○○，被告丙○○豈有不知該三人所為何事而來之理，倘非徵用，台塑總管理處大
    可依原訂契約請求三暉公司交貨，又何須至衛生署秘書室請求丙○○同意三暉公
    司交貨之理，況長庚醫院上開函文亦明示經徵用，奉核准始提領，而該核准之人
    為被告丙○○，亦經證人子○○證述如上，是被告辯稱不知徵用一事，尚難採信
    。
６、再查，證人即衛生署主任秘書乙○○於本院證稱：要以徵用方式處理是丙○○告
    訴我的，它原稿的說明一也是引用ＳＡＲＳ暫行條例第七條的徵用條款，它原來
    就是徵用的意思等語（本院九十三年五月五日筆錄）；證人即衛生署秘書室科員
    壬○○證稱：衛生署九十二年五月四日衛署秘字第○九二一五○○一一八號函是
    我發的，草稿影本甲○○所擬，而上面的字是主秘改的，五月四日為星期日，因
    為當天很急，所以甲○○拿草稿給我經主秘修改過，我照打之後，主管們均批示
    後，我才發文等語（九十二年五月二十三日筆錄同偵查卷一第一三四頁背面）。
    再上開衛生署向三暉公司徵用口罩之函稿，經科員壬○○、秘書室主任丙○○核
    章、主任秘書乙○○及署長涂醒哲批示後始發文，有該文之函稿一份附卷為憑（
    同偵查卷一第一四一頁）。參以被告丙○○身為衛生署秘書室主任，負責防疫物
    資之採購（詳後述），當時有關ＳＡＲＳ之相關報導，均經新聞媒體廣為宣傳，
    其對ＳＡＲＳ條例之公布生效及政府機關為防疫需要可徵用民間防疫物資之規定
    不可能不知。綜合上述證人寅○○、李柏峰、子○○、庚○○、乙○○、壬○○
    之證述及衛生署徵用函、稿、長庚醫院准予提領函等資料，足證被告丙○○對衛
    生署徵用三暉公司所有Ｎ９５口罩（包括台塑總管理處訂購之數量）之事不僅知
    之甚明，且為處理經過之核心人物，豈有不知徵用之事之理，被告辯稱沒有徵用
    ，是屬於代轉云云，與事實不符，難以採信。
７、被告辯護人辯稱是三暉公司要求衛生署出具正式公文以應付其他私購單位，被
    告原本係以三暉公司傳真內容重新製作發函，不知甲○○將該傳真稿交予乙○○
    主任秘書修改，且被告有輕度視障，被告隨即用印，對公文內容經修改一事全然
    不知一節，與上開證人證述及卷證資料有違；長庚醫院九十二年五月二十三日
    （九二）長庚院北字第一一八號函衛生署稱該院九十二年五月七日所提領的五萬
    個Ｎ九五口罩之貨款，應該直接付給三暉公司或由衛生署轉交給三暉公司，可見
    徵用口罩的對象為供應廠商，並不包含醫院；三暉公司九十二年十二月三日函長
    庚醫院就有關九十二年五月七日衛生署代轉五萬個Ｎ九五口罩給長庚醫院，希望
    長庚醫院能儘速付款，及檢附之買受人為長庚醫院之發票六十三萬元等等，均僅
    係長庚醫院單方看法認徵用不包含醫院，且倘非徵用，貨款又何須由衛生署轉交
    三暉公司，及事後請求付款對象之問題；監察院調查「有關ＳＡＲＳ防疫器材
    之籌備及配送」案書面說明資料（行政院衛生署92.06.01），衛生署五月二日至
    五月三十日Ｎ九五口罩徵用的數量為六萬二千八百個，係衛生署報告監察院之資
    料，亦經證人即衛生署副署長癸○○證稱：這個表進貨是秘書室提供的資料，出
    貨是國民健康局提供的，我們再將資料交給監察院等語（本院九十三年五月五日
    筆錄），該資料既係衛生署秘書室提供，被告為秘書室主任，自難據監察院之報
    告認為衛生署徵用之數量僅為六萬二千八百個；九十二年五月十四日「衛生署
    ＳＡＲＳ疫情防治分區督導第九次會議」紀錄，楊副署長轉達行政院院長指示依
    法徵用口罩，係有關衛生署依法完成徵調目前存放於海關倉庫的所有口罩及經濟
    部五月十四日起臺灣所有口罩商禁止出口（本院卷二編號五十七號），並非表示
    在九十二年五月十四日之前，衛生署並未向三暉公司徵用口罩，有該次會議紀錄
    可憑。是辯護人上開所辯均不足以作為認定被告對衛生署徵用三暉公司所有Ｎ九
    五口罩之事不知情之有利證據。
（二）被告是否有發放口罩之權限：
１、證人即衛生署主任秘書乙○○偵查中證述：原是ＣＤＣ（疾病管制局）採購，因
    為採購不足，由秘書室採購，採購完也是交給ＣＤＣ分配。沒有授權丙○○做分
    配，先前是疾病管制局，後來由國健局分配，不過幾十個或主管視察，依需要可
    由秘書處提供，他只能應相關人員臨時需而應急之用，不是大批，只有不超過一
    百個以內等語（九十二年五月二十七日筆錄同偵查卷二第十一頁以下）；又其於
    本院證稱：依據五月一日ＳＡＲＳ疫情小組會議，那時指示由秘書室負責採購，
    供應部份是由疾病管制局負責，五月六日另外一個會議指示，將分配口罩交給國
    民健康局等語（本院九十三年五月五日筆錄）。
２、證人即衛生署副署長癸○○偵查中證稱：秘書室是主任秘書督導。沒有授權丙○○可分配秘書處採購物資，從來沒有過，在立法院的答詢，只是說秘書室有採購
    一些口罩，提供委員這個聯絡的窗口，不是談內部的分工。五月六日前是疾病管
    制局分送，五月七日以後統一由國健局發，我們未指示，也未授權秘書室發。約
    於五月底才見到該公文（指長庚醫院五月七日（92）長庚院北字第○九九號函）
    。（問：丙○○有無口頭請示發給長庚五萬口罩之事？）我完全不知情。涂署長
    歷次會議中指示，秘書室是採購，並無發送署外單位的指示，最多由秘書拿出量
    少的口罩用於署內開會用，和發送給醫院的不一樣（九十二年六月五日筆錄同偵
    查卷二第三一頁）；又其於本院證稱：五月六日是分界點，以前由疾病管制局，
    以後是由國民健康局負責發放（口罩）。五月一日到立法院備詢，有幾位立法委
    員說買不到口罩，我答覆意思是說衛生署秘書室是採購口罩的聯絡窗口，不包括
    發放，分工是依據我們內部長官的分工原則來辦等語（本院九十三年五月五日筆
    錄）。
３、證人即衛生署副署長戊○○於本院證稱：去年四、五月間各醫院防護衣及口罩都
    有嚴重不足現象，有些醫院會透過民意代表來關心，我會根據訴求，向相關同仁
    轉達，請他們依法給予合理幫助。萬華（指華昌大樓封樓，萬華衛生所所長請求
    ）我有請被告給予協助，但沒確切的指示，沒有說多少量等語（本院九十三年五
    月五日筆錄）。
４、證人即前衛生署署長涂醒哲偵查中證稱：和平醫院封院之後，採買由秘書室主任
    丙○○，分配是ＣＤＣ（疾病管制局），後來由國健局去分配，他人捐贈由健保
    局。秘書處沒有權決定分配發放，我未指示其（指被告）直接分配，ＣＤＣ才分
    配，醫院如有需要向ＣＤＣ或國家健康局要。丙○○當時和ＣＤＣ為聯絡的窗口
    ，至於如何分配，是由他和ＣＤＣ及使用單位決定，原則多採購、多分配，我未
    特別授權，所以需要丙○○和ＣＤＣ協調，我有請楊副署長督導等語（九十二年
    五月二十二日筆錄同偵查卷一第一一０頁以下）。
５、證人即疾病管制局秘書室簡任秘書陳俊良偵查中證稱：「五月二日以後，和平醫
    院封院後才發現Ｎ九五口罩於市面上買不到，才回報署裡統籌處理，之前有開過
    應變小組會議，有提到採購是由衛生署秘書室。五月二日之後，丙○○把採購事
    由由其處理，他答應每日給四千個，由我們分配，五月九日才拿到第一批貨。（
    疾病管制局）秘書處由五月二日至五月九日沒有收到任何衛生署秘書室採購的Ｎ
    九五口罩，當時發的都是我們自己存貨及廠商捐贈，非由秘書處所提供的。疫情
    一開始是由疾病管制局發放，市面上買不到了，醫院才向疾病管制局求救。五月
    六日的決議是由國健局發」（九十二年五月二十六日筆錄同偵查卷二第三頁）。
６、證人即疾病管制局監測調查組科員林麗雯偵查中證稱：「我是有做發放，發放原
    則由局長定，國健局的發放公式，我們也有類似的，只是數字不太一樣。數量是
    依醫院請領數量，依照公式，計算出來的數目再發送給各醫院。我是依醫療機構
    的需求，計算後，再告知疾病管制局秘書室應該要發放多少。五月九日國健局才
    宣布發送口罩要收費二十九元，之前疾病管制局是不用錢，疾病管制局計算的公
    式是指發放給一線醫療人員。疾病管制局秘書室辦採購，分發由疾病監測組分發
    」（九十二年五月二十六日筆錄同偵查卷二第二頁）；「ＳＡＲＳ的病例數乘上
    十，後來改為五十，再加基本數，該公式是代表一天的量」（九十二年六月十二
    日筆錄同偵查卷二第八三頁）。
７、再由行政院衛生署秘書室經手Ｎ９５口罩出貨數量明細表（5/6-5/17）之紀錄：
    四日一０二家醫院一六四七個、五日國健局四六八０個、六日署長室（駐台外國
    使節及外賓使用）七二０個、陳淑娟轉北縣衛生局借三重醫院用二四０個、松山
    醫院四八０個、國健局四００００個、七日國健局六００００個、八日永仁醫院
    （緊急借用）一六八０個、送驗二０個、疾管局二０個、九日國健局七一０００
    個、疾管局五０００個、衛教一個、十日國健局三六五００個、台北市醫師公會
    （萬華區疫情緊急借用分發診所使用）一千個、私立醫療院所協會（緊急借用）
    一００個，除少部分（至多不超過一千六百八十個）外，其餘衛生署秘書室每日
    所有出貨之口罩幾乎全部均送由國健局（詳偵查卷一第十一頁），而非由衛生署
    秘書室發放。
８、再由衛生署歷次ＳＡＲＳ會議，九十二年五月一日上午七時三十分行政院衛生
    署ＳＡＲＳ疫情災害管控小組暨醫療及疫情控制組第二次會議，該次會議決議後
    勤中心採購之口罩，統一由疾病管制局秘書室發放，有該次會議紀錄在偵查卷可
    憑（同偵查卷二第三六頁）；九十二年五月六日「衛生署醫療及疫情控制組暨
    本署ＳＡＲＳ疫情災害管控小組第七次會議」紀錄：有關Ｎ９５口罩進貨數量明
    細預估表業已製作完畢，近期內美國３Ｍ公司亦可運送十萬個口罩來台，請楊副
    署長統一督導由衛生署支援口罩之發放事宜（本院卷一編號十八號）；九十二
    年五月八日「衛生署ＳＡＲＳ疫情防治分區督導第七次會議」紀錄亦載明：由於
    少許單位直接向衛生署領用（或借用）該等物品，本局（國健局）代表張主秘與
    衛生署秘書是李主任（被告）協議，該等單位之發送狀況由衛生署負責，事後將
    其出貨量登記於本局資料清冊，迄今該項事務尚未完成交接等語（本院卷一編號
    十九號）；九十二年五月八日「醫療及疫情控制組暨本署ＳＡＲＳ疫情災害管
    控小組第九次會議紀錄」主席裁示「後勤中心取得及各界捐贈之口罩、防護衣等
    各項物資之發放，請楊副署長漢協調並督導由一專責單位負責」（本院卷二編
    號五十五號）；九十二年五月十日「衛生署ＳＡＲＳ疫情防治分區督導第八次
    會議」楊副署長於會中指示口罩、防護衣由國健局發放。楊副署長僅係重申防護
    衣及口罩由國健局負責發放，五月九日之後口罩要收費，並非表示五月十日以後
    口罩始由國健局發放，此由該次會議第（六）點「Ｎ９５口罩及隔離衣進貨窗口
    是署丙○○主任，由國健局負責發放，五月九日起，口罩要收費」之紀錄即明（
    本院卷二編號五十六號）。且前開會議均載明被告係負責Ｎ９５口罩等防疫物資
    之採購，五月六日之前由疾病管制局發放，楊副署長漢督導，五月八日縱少許
    單位經被告協調借用，亦應登記於國健局清冊，均未見有任何主席指示或決議授
    權被告有發放口罩等防疫物資之權。
９、綜上證人乙○○、癸○○、戊○○、涂醒哲、陳俊良、林麗雯之證述、上開出貨
    明細表及歷次衛生署會議，均見上至衛生署署長涂醒哲，下至疾病管制局科員林
    麗雯均知防疫物資之採購為衛生署秘書室丙○○負責，之前由疾病管制局分配（
    五月六日前），之後由國家健康局分配（五月七日後）。歷次衛生署會議均未授
    權被告發放、分配口罩等防疫物資。被告僅為醫療機構、民意代表之聯絡窗口，
    充其量僅有緊急調度口罩之權，調度之數量並未超過一千六百多個，五月七日之
    後Ｎ９５口罩大部分均送由國健局，甚至五月六日之前分配Ｎ９５口罩亦須與疾
    病管制局及使用單位共同決定，而非由被告一人決定。且縱如被告共同與疾病管
    制局或國家健康局發放防疫器材Ｎ九五口罩，亦有疾病管制局或國民健康局所訂
    之標準可資遵循（以現收治ＳＡＲＳ病患數乘以五十個（之前為十個）加基本數
    （醫學中心五百個、區域醫院二百個、地區醫院五十個、通報醫院為二十個，詳
    如扣押物品編號二第一頁及第十三頁），被告於九十二年五月七日未與國民健康
    局協調或報告上級長官，在有徵用命命之情形下，即率將自三暉公司徵用之十一
    萬個口罩中將近一半數量之口罩五萬個發放予台塑總管理處，顯然已逾越其權限
    甚鉅。
０、至辯護人辯稱：ＳＡＲＳ疫情災害管控小組暨醫療及疫情控制組九十二年五月
１  二日第三次會議決議第十一點紀錄：「有關口罩與隔離衣已經請藥政處統籌辦理
    ，故請後勤中心與藥政處聯繫以利發放事宜，並請提供預估數、調度數資料」（
    同偵查卷二第三九頁），惟此係指請後勤中心與藥政處聯繫以利藥政處發放事宜
    ，並非指授權被告發放；前疾病管制局陳再晉局長於被告要陳簡任秘書辦理採
    購之便條上註明「請李主任大體敘明規格及用途、分配地點俾憑辦理」，亦僅係
    請被告註明採購之詳情，並非表示被告有分配之權；衛生署副署長癸○○於九
    十二年五月一日上午立法院報告，答詢稱全臺灣的醫療機構若因照顧ＳＡＲＳ病
    人之需，又買不到Ｎ９５口罩或外科手術用口罩或防護衣，可向衛生署秘書室聯
    絡，因為我們成立了一個後勤供應中心負責調度，可與我們衛生署的秘書室的李
    主任聯繫等語（詳立法院九十二年五月一日第五屆第三會期衛生環境及社會福利
    司法二委員會會議紀錄），此亦僅表示被告為聯絡窗口；被告僅是將三暉公司
    賣給長庚、康寧醫院之口罩代轉給長庚、康寧醫院，並非行使分配口罩之權，被
    告依其職務所許調度、分配之權。惟本件係徵用而非代轉，已如前述；何以衛
    生署於五月八日對誠信公安、千倍康、舜堡興業股份有限公司、正瞻有限公司等
    四家公司分別以衛署秘字第０九二一五００一二五～八號函係採「協議、惠允」
    等詞。惟此並不影響衛生署對三暉公司徵用口罩之事實；九十二年五月三日召
    開之「衛生署ＳＡＲＳ疫情防治分區督導第五次會議」紀錄，癸○○指示被告將
    口罩寄至各醫院院長室，足見被告有發放口罩及防護衣之權。惟查，上開第五次
    會議第七點固記載「目前各醫院急需防護衣及口罩，請醫政處提供名單，由丙○○主任將口罩及戴口罩之建議說明於今日快遞寄至各醫院院長室，以後口罩之控
    管依署長指示由疾管局江副局長統籌」，辯護人漏取最後一句話，口罩之控管由
    疾病管制局副局長統籌而非被告，是辯護人上開所辯，均不足以做為被告有發放
    本件五萬個Ｎ９５口罩權限之有利證據。
（三）被告指示己○○發放經衛生署徵用之口罩予台塑總管理處，其行為是否構成貪
      污治罪條例第六條第一項第五款之圖利罪：
１、查嚴重呼吸道症候群防治及紓困暫行條例第七條規定之徵用防疫物資，係國家行
    政機關因特定目的，依法律規定剝奪或限制人民財產權之措施，則凡經徵用之口
    罩，其所有權歸屬徵用機關即衛生署。如上所述，被告固明知徵用口罩一事，且
    其發放五萬個Ｎ９５口罩予台塑總管理處已顯然逾越其權限，惟九十年十一月七
    日修正，同年月九日施行之貪污治罪條例第六條第一項第五款對於非主管或監督
    之事務，明知違背法令，利用職權機會或身分圖自己或其他私人不法利益，因而
    獲得利益之規定，係以行為人「明知違背法令」為要件。所謂「違背法令」，依
    修正理由，該「法令」係包括法律、法律授權之法規命令、職權命令、委辦規則
    等，對多數不特定人民就一般事項所作對外發生法律效果之規定而言。但公務員
    服務法第一條「公務員應遵守誓言，忠心努力，依法律命令所定執行其職務」之
    公務員忠實義務及同法第六條「公務員不得假借權力，應力求切實，不得畏難規
    避，互相推諉或無故稽延」之公務員不為一定行為義務，違背此二項規定，除非
    另有觸犯刑事法令（如刑法、公務員人服務法第二十二條之一），否則僅係行政
    懲處責任（公務人員服務法第二十二條），並非此所謂之「違背法令」。且上開
    衛生署會議決議，亦非此所謂之「法令」，違背者，非屬貪污治罪條例規定之「
    違背法令」。本件被告逾越權限發放口罩予台塑總管理處，公訴人並未舉證係屬
    違背何種法令，本院亦認違背公務人員服務法第一條及第六條之規定，非屬貪污
    治罪條例第六條之「違背法令」，是被告所為，與貪污治罪條例之規定尚屬有間
    。
２、至辯護人辯稱：衛生署發放予醫院及衛生局之口罩，於九十二年五月九日才開始
    收費，此有九十二年五月十日衛生署ＳＡＲＳ疫情防治分區督導第八次會議及九
    十二年五月十日癸○○副署長主持之「醫療用口罩採購協調會」（本院卷二編號
    五十八）；衛生署秘書室九十二年九月十二日簽呈陳建仁署長核准由衛生署配送
    各醫療機構之防治ＳＡＲＳ物資，不予收費，行政院秘書長九十二年九月九日院
    臺衛字第０九二００四八二三九號函請衛生署本於權責自行認定核處，則五月九
    日前發放予醫院之口罩既不收費，縱長庚醫院領取之五萬個口罩為衛生署所有，
    被告亦無圖利長庚可言。又該五萬個口罩之貨款計六十三萬元由三暉公司向長庚
    醫院請款，並由長庚醫院支付，有三暉公司開立予長庚醫院九十二年十二月三日
    之統一發票（本院卷二編號四十二號）及長庚醫院九十二年十二月十六日匯款予
    三暉公司之匯款通知（本院卷二編號四十三號），故長庚醫院並未獲得任何利益
    。證人即衛生署疾病管制局會計主任辛○○於本院證稱：疾病管制局付給三暉公
    司的錢是六萬多個，扣掉給長庚醫院的口罩，長庚醫院領回的五萬個口罩疾病管
    制局沒有付款等語（九十三年五月十九日筆錄）。因被告所為與貪污治罪條例第
    六條之圖利罪構成要件不符，爰不再一一論述，併此敘明。
（四）被告是否指示己○○轉告丑○○在衛生署秘書室經手Ｎ９５進貨明細表（5/6-
      5/17）三暉公司五月七日之進貨數量為（６２８００）之不實登載：
１、證人即衛生署司機己○○於偵查中證稱：主任丙○○於五月七日叫我去三暉公司
    提領口罩，李主任提到有五萬個口罩因長庚醫院之前已經訂，要還給長庚。將其
    中署內需要先卸下六萬二千八百個，其餘的才載去長庚，五萬個給了長庚，由李
    柏峰在附件五（即簽收單，同偵查卷第二十一頁）簽名（九十二年五月二十一日
    同偵查卷第六六頁以下）；「五月七日到三暉領十一萬二千八百個，只登六萬二
    千八百個，是丙○○主任指示。（問：為何給長庚的未記入帳上？）因為在衛生
    署門口已經給長庚了。」（九十二年五月二十七日筆錄同偵查卷二第八頁）；又
    其於本院證稱：五月七日到三暉公司領取口罩是李主任交辦。口罩領回衛生署向
    李主任報告，隔天才告訴丑○○。五月七日李主任告訴我，要把五萬個口罩交給
    長庚醫院。回來時有向主任報告，五萬個口罩已交給長庚，其餘六萬二千八百個
    放在十五樓的大禮堂。告訴丑○○向三暉公司進貨口罩數量六萬二千八百個。（
    問：為何讓長庚醫院把五萬個口罩運走？）李主任當天中午交辦等語（本院九十
    三年五月十九日筆錄）。
２、證人即衛生署秘書室工友丑○○於偵查中證稱：我幫忙出納、薪資、登錄的工作
    ，主任要我做一個進出貨的統計表。行政院衛生署秘書室經手Ｎ９５進貨明細表
    是我做的，做完後，有給主任（指被告）一份，主任秘書一份。明細表之數量，
    我依簽收單來做的。我是依己○○給我的數據鍵入的，我坐己○○旁，己○○提
    貨回來寫張數據給我，我再依此數據鍵入的。己○○五月七日向我講其中有五萬
    個口罩是長庚的貨。主任沒有向我提到數量短少一事，我也沒有問。我做好會送
    給主任看，他核對後再送出去等語（九十二年五月二十一日筆錄同偵查卷一第六
    八頁以下）；出貨統計表我做好後會交給甲○○看，然後再拿給李主任看，但甲○○也會交給主秘看。（問：主任是否會向你稱有些數據有誤要更正？）就預估
    數部分會要我更正，其他則以己○○之數據為依據（九十二年五月二十三日筆錄
    同偵查卷一第一三三頁背面）；「（問：當天衛生署進十一萬二千八百個，為何
    只登六萬二千八百個？）是己○○告訴我的，他直接登好三暉進貨六萬二千八百
    個。康寧（醫院）這部分，領據都在己○○那邊，我只是依己○○給我數據登載
    。康寧部分後面附註三暉公司尚未徵用前已訂貨本署代為轉發是丙○○主任叫我
    註記的。永仁醫院註記緊急借用，也是李主任叫我註記，台北市醫師公會後面註
    記（萬華區疫情緊急借用分發診所使用）也是。（問：為何長庚部分未註記？）
    我不知」（九十二年五月二十七日筆錄同偵查卷二第七頁）；又其於本院證稱：
    行政院衛生署經手Ｎ９５口罩進貨明細表，五月七日三暉公司數量六萬二千八百
    個是我登載，己○○口頭給我的數量等語（本院九十三年五月十九日筆錄）。
３、證人即衛生署主任秘書乙○○亦證述：見過行政院衛生署秘書室經手Ｎ９５進貨
    明細表（5/6-5/17），這是我們得知供需狀況，瞭解衛生署掌握多少Ｎ９５的量
    等語（九十二年五月二十七日筆錄同偵查卷二第十二頁）。
４、綜上所述，行政院衛生署秘書室經手Ｎ９５進貨明細表（5/6-5/17）其中三暉公
    司五月七日之進貨數量為（６２８００）之登載，係丑○○依己○○提供之數據
    登載，而己○○係依被告之指示轉告丑○○，被告雖未直接指示丑○○登載，惟
    被告負責防疫物資之採購，其對採購之數量應知之甚詳。且如上所述，被告指示
    己○○自三暉公司提領之十一萬二千八百個口罩，將其中五萬個交付台塑總管理
    處，己○○亦曾向被告報告五萬個口罩已交給長庚，其餘六萬二千八百個放在十
    五樓的大禮堂之事，倘被告未指示己○○登載六萬二千八百個口罩，將產生進貨
    與庫存數量差距五萬個不符之情形，以被告身為行政院衛生署秘書室主任，之前
    亦曾擔任疾病管制局會計主任，對於財物之購置分配處理與帳目核銷之程序知之
    甚詳，及此次防疫事件之重要性及逾越權限發放之口罩數量高達五萬個而論，被
    告實無疏誤之可能。稽以其於緊急發放予康寧醫院（原向三暉公司之Ｎ九五口罩
    訂貨一千六百八十個）、仁和醫院（緊急借用二十個）、台北市醫師公會（因萬
    華區疫情緊急借用一千個）及私立醫療院所協會（緊急借用一百個）時，尚且明
    白指示秘書室工友丑○○在出貨及進貨明細表註明其去處用途，細目清楚，豈有
    對於發送五萬個Ｎ九五口罩予台塑總管理處之事，於前述明細表上竟隻字不提，
    益證被告對於此事顯然刻意隱匿上級，而故為指示己○○轉告丑○○為與實際進
    貨數量不實之登載，並進而將該不實之登載呈報衛生署主任秘書乙○○。本件事
    證明確，被告犯行，洵堪認定，是被告辯稱其未指示己○○云云，與事實不符，
    難以採信。
二、被告丙○○係行政院衛生署秘書室主任（於九十二年五月二十二日調任為行政院
    衛生署簡任秘書），有行政院衛生署人事令一紙在卷可憑，為依據法令從事公務
    之人員。被告明知衛生署九十二年五月七日自三暉公司進貨之Ｎ９５口罩有十一
    萬二千八百個，竟仍指示己○○轉告丑○○在行政院衛生署秘書室經手Ｎ９５進
    貨明細表（5/6-5/17）其中三暉公司五月七日之進貨數量為（６２８００）之不
    實登載，核其所為，係犯刑法第二百十六條、第二百十三條之行使公務員登載不
    實事項之公文書罪。被告利用不知情之己○○、丑○○為上開犯行，係屬間接正
    犯。公訴人認被告另犯貪污治罪條例第六條第一項第五款對於非主管或監督之事
    務圖利罪，如前所述，被告所為與該罪之構成要件不符，本應為無罪之諭知，惟
    因公訴人認與所犯刑法第二百十六條、第二百十三條有罪部分有牽連犯之裁判上
    一罪關係，此部分爰不另為無罪之諭知。審酌被告擔任衛生署秘書室主任，負責
    徵調防疫物資事務，逾越權限，擅自交付防疫物資予特定醫院，致衛生署對Ｎ九
    五口罩之調撥失序，損及防疫物資分配之公平性，危及其他醫療院所照顧ＳＡＲ
    Ｓ病患之第一線醫護人員之生命身體安全，犯後復彌飾犯行，欠缺悔意，其品行
    、智識程度等一切情狀量處如主文所示之刑。末查，被告未曾受有期徒刑以上刑
    之宣告，此有臺灣高等法院被告全國前案紀錄表一份在卷可憑，其並未從中獲取
    利益，發放之口罩亦係供醫療機構防疫之用，經此教訓，應知警惕而無再犯之虞
    ，併予宣告緩刑四年，以啟自新。
據上論斷，應依刑事訴訟法第二百九十九條第一項前段，刑法第二百十三條、第二百
十六條、第七十四條第一款，判決如主文。
本案經檢察官陳弘杰到庭執行職務。
中　　　華　　　民　　　國　　九十三　　年　　　七　　　月　　十四　　  日
                                  臺灣臺北地方法院刑事第五庭
                                      審判長法  官　黃　程　暉
                                            法  官　吳　靜　怡
                                            法  官　楊　晉　佳
右正本證明與原本無異。
如不服本判決，應於判決送達後十日內向本院提出上訴狀（應抄附繕本）。
                                        　  書記官  陳　惠　娟
中　　　華　　　民　　　國　　九十三　　年　　　七　　　月　　十六　　　日
附錄：本案論罪科刑法條
中華民國刑法第二百一十六條：
(行使偽造變造或登載不實之文書罪)
行使第二百十條至第二百十五條之文書者，依偽造、變造文書或登載不實事項或使登
載不實事項之規定處斷。
中華民國刑法第二百一十三條：
(公文書不實登載罪)
公務員明知為不實之事項，而登載於職務上所掌之公文書，足以生損害於公眾或他人
者，處一年以上七年以下有期徒刑。
